ACORDAO-COMPLETO-2369492

ACÓRDÃO 2181/2019 ATA 35/2019 - PLENÁRIO

VISTOS, relatados e discutidos estes autos de representação, com pedido de medida cautelar, apresentada pela Mediphacos Indústrias Médicas S/A, acerca de possíveis irregularidades no Pregão Eletrônico 48/2018, promovido pelo Hospital Professor Edgard Santos da UFBA - MEC (HUPES) , para registro de preços, tendo como objeto a eventual aquisição de lentes intraoculares para cirurgia oftálmica,
ACORDAM os Ministros do Tribunal de Contas da União, reunidos em sessão de Plenário, ante as razões expostas pelo Relator, em:
9.1. com fundamento nos arts. 235 e 237, inciso VII e parágrafo único, do RI/TCU, c/c o art. 113, § 1º, da Lei 8.666/1993, conhecer desta representação para, no mérito, considerá-la parcialmente procedente;
9.2. assinar, com fundamento no art. 45 da Lei 8.443/1992 c/c o art. 251 do Regimento Interno/TCU, prazo de quinze dias para que o Hospital Professor Edgard Santos da UFBA - MEC (Hupes) adote as providências necessárias para a anulação do Pregão Eletrônico 48/2018 e das Atas de Registro de Preços 36/2019, 37/2019, 38/2019 e 39/2019, dele decorrentes, informando ao TCU as medidas adotadas;
9.3. dar ciência ao Hospital Prof. Edgard Santos da UFBA - MEC (Hupes) que eventual aquisição emergencial de lentes intraoculares para cirurgia oftálmica em casos de urgência devidamente justificados, nos termos do art. 26 da Lei 8.666/1993, deve observar os preços praticados no mercado, considerando pesquisa de preços a ser realizada com estrita observância da IN-Seges/MP 5/2014;
9.4.  dar ciência ao Hospital Prof. Edgard Santos da UFBA - MEC (Hupes) das seguintes irregularidades identificadas no Pregão Eletrônico 48/2018, com vistas a evitar outras ocorrências semelhantes:
9.4.1. licitação realizada sem os estudos técnicos preliminares, inclusive sem justificativas técnicas para a necessidade de aquisição de lentes de três peças, em detrimento daquelas de peça única, e sem a identificação de potenciais fornecedores no mercado, em afronta ao art. 6º, inciso IX, da Lei 8.666/1993 c/c o art. 3º, incisos I a III, da Lei 10.520/2002;
9.4.2. a pesquisa de preços não atendeu aos critérios estabelecidos na IN-Seges/MP 5/2014, o que acarretou a identificação de sobrepreço nos valores estimados para os itens 36-69, com variação de 125% a 1.038%, na comparação com os valores praticados na ARP 494/2017; 
9.4.3. possível restrição à competitividade na licitação, em afronta ao art. 3º, § 1º, I, da Lei 8.666/1993;
9.5. dar ciência deste acórdão ao Hospital Prof. Edgard Santos da UFBA - MEC (Hupes) , à representante, bem como às empresas Novartis Biociências S/A, Ophthalmos S/A, Linha Médica Comércio Representação e Importação Ltda. e Asli Comercial - Eireli.; e
9.6. arquivar os presentes autos, nos termos do art. 169, inciso III, do RI/TCU, sem prejuízo de que a Selog monitore o cumprimento do item 9.2 precedente.

Representação acerca de possíveis irregularidades em pregão eletrônico para registro de preços para eventual aquisição de lentes intraoculares para cirurgia oftálmica.

Hospital Prof. Edgard Santos da UFBA - MEC (Hupes).

3. Representante: Mediphacos Indústrias Médicas S/A. (CNPJ 21.998.885/0001-30).

13.1. Ministros presentes: Ana Arraes (na Presidência), Benjamin Zymler, Augusto Nardes, Raimundo Carreiro e Bruno Dantas.
13.2. Ministros-Substitutos convocados: Augusto Sherman Cavalcanti (Relator) e Marcos Bemquerer Costa.
13.3. Ministros-Substitutos presentes: André Luís de Carvalho e Weder de Oliveira.

ACORDAO-COMPLETO-2390704

Acórdão de Relação 325/2020 - Plenário

Acórdão de Relação

AUGUSTO SHERMAN

Adoto, como relatório, a instrução elaborada no âmbito da Secretaria de Controle Externo de Aquisições Logísticas, que contou com a anuência dos dirigentes da unidade (peças 69-71) :
	A. Identificação do Processo

	TC Processo 001.902/2019-9
	Revogação de medida cautelar; mérito - procedente em parte; anulação do certame; determinação; e audiência.

	Unidade Jurisdicionada
	Uasg

	Hospital Professor Edgard Santos da UFBA - MEC (Hupes) 
	153040

	Objeto

	Registro de Preços, pelo prazo de doze meses, para eventual aquisição de lentes intraoculares (Lios) para cirurgia oftálmica, de forma parcelada, para atender às necessidades do Complexo Hospitalar Universitário Prof. Edgard Santos - Complexo Hupes (peça 4, p. 1) .

	Representante
	CNPJ

	Mediphacos Indústrias Médicas S/A
	21.998.885/0001-30

	Há pedido de Sustentação Oral?
	Procuração

	Não
	Peças 7; 18, p. 14; 32; e 62-63.

	Modalidade
	Número do Certame
	Tipo

	Pregão Eletrônico
	48/2018
	Menor preço por item

	Vigência
	Valor Estimado

	Doze meses (peça 4, p. 1) 
	R$ 4.833.812,88 (peça 4, p. 21-30) 

	Suspenso por Medida Cautelar?
	Sim

	Fase do Certame

A sessão do certame foi realizada no dia 20/12/2018 (ata na peça 66) e a adjudicação e a homologação ocorreram em 4/2/2019 (termos nas peças 67-68) . As aquisições por meio das atas de registro de preço e as eventuais adesões se encontram suspensas por força de medida cautelar concedida pelo TCU, em 14/5/2019. O objeto havia sido dividido em 69 itens, obtendo-se os seguintes resultados:
	Itens
	Licitante vencedora
	CNPJ
	Valor total

	1-5
	Itens cancelados na aceitação (1) 

	6
	Novartis Biociências S/A (2) 
	56.994.502/0025-07
	R$ 26.344,80

	7
	Ophthalmos S/A (3) 
	61.129.409/0001-05
	R$ 26.280,00

	8-35
	Linha Médica Com. Rep. e Importação Ltda. (4) (5) 
	02.595.545/0001-13
	R$ 3.028.788,00

	36-44
	Não houve propostas.

	45-64
	Asli Comercial - Eireli (6) 
	01.578.276/0001-14
	R$ 1.105.629,36

	65-69
	Não houve propostas.

	TOTAL
	R$ 4.187.042,16

 (1) Itens cancelados na aceitação porque os valores ofertados pela única licitante que enviou proposta, a empresa Novartis, estavam acima do preço máximo estabelecido no edital; (2) a empresa Novartis foi a única licitante que apresentou proposta para o item 6; (3) O item 7 recebeu apenas duas propostas; (4) Os itens 8-30 receberam somente três propostas; (5) Os itens 31-35 receberam apenas duas propostas; e (6) Os itens 45-64 receberam somente uma proposta, que foi da empresa Asli.
	B. Momento Processual

	1.	Promovidas as oitivas e a diligência quanto às alegações do representante e demais questões levantadas por esta Unidade Técnica, passa-se a analisar as respostas apresentadas, tópico a tópico, conforme transcrição/contextualização a seguir.

	C. Histórico de Comunicações

	Despacho do Relator
	Peça 44
	14/5/2019

	Ofícios Encaminhados pela Selog

	Ao órgão
	Ofício 915/2019-TCU/Selog, de 15/5/2019 (peça 49) 

	Às sociedades empresariais
	Ofício 911/2019-TCU/Selog, de 15/5/2019 (peça 46) 
Ofício 913/2019-TCU/Selog, de 15/5/2019 (peça 47) 
Ofício 914/2019-TCU/Selog, de 15/5/2019 (peça 48) 
Ofício 916/2019-TCU/Selog, de 15/5/2019 (peça 45) 

	D. Documentos Apresentados em Resposta à Oitiva

	Pela Unidade Jurisdicionada

	Ofício 447/2019 - SUP/SUPERINTENDÊNCIA/HUPES-UFBA/EBSERH/MEC (peça 65) 

	Pelas Sociedades Empresariais

	Petição da empresa Novartis Biociências S/A (peça 59) 
Petição da empresa Asli Comercial Eireli (peça 60) 
As empresas Ophthalmos S/A e Linha Médica Com. Rep. e Importação Ltda. não encaminharam manifestação em decorrência das suas oitivas. 

	E. Exame Técnico

Item 2 da oitiva do Complexo Hupes:
a) ao alegado direcionamento do certame, em relação aos itens 1 a 35, a apenas poucas empresas do mercado, diante das especificações técnicas;
b) a não realização de estudos técnicos preliminares que, minimamente, pudessem assegurar a viabilidade técnica da contratação, além de embasar o termo de referência ou o projeto básico;
c) a não realização de levantamento de mercado para identificar a existência de potenciais fornecedores e eventuais restrições de oferta dos produtos;
d) à presença de indícios de sobrepreço nos preços estimados para a contratação pretendida, em percentuais de acréscimo que oscilam entre 125% a 1.038% sobre os preços de itens equivalentes que estão registrados na ARP 494/2017, então vigente, cuja homologação havia ocorrido há pouco mais de dois meses quando da realização da estimativa de preços para o Pregão 48/2018;
e) às falhas nas estimativas de preços realizadas, como a utilização de itens não correspondentes a lentes oftalmológicas de três peças, a consideração de contratações efetuadas há mais de 180 dias, a desconsideração dos procedimentos para realização de pesquisa de preços previstos na IN-SEGES/MP 5/2014, a não realização de consultas ao Painel de Preços para determinados itens, consoante demonstrado pela unidade técnica; e
f) a possível ausência de competitividade, considerando o reduzido número de participantes: dos 69 itens licitados, para 14 não foram apresentadas propostas, para 21 houve apenas um proponente, para outros 5 houve única proposta com preços acima do estimado, para 6 itens dois proponentes e para os 23 restantes foram oferecidas três propostas.
Contextualização:
2.	A representante apontou (peça 1, p. 2-4) , em síntese, a ocorrência de sobreposição de atas, uma vez que os produtos licitados no pregão eletrônico 48/2018 seriam os mesmos da Ata de Registro de Preços (ARP) 494/2017 (peça 5) , que havia firmado com o Complexo Hupes. Para a autora, o fato caracterizaria falta de planejamento para a contratação, podendo resultar em prejuízo potencial à Administração, em afronta aos princípios da economicidade e da eficiência.
3.	Também alegou (peça 1, p. 4-5) haver especificação para os itens 1-35 capazes de violar o princípio da igualdade e de restringir a competição, notadamente em decorrência da exigência de lentes de três peças, o que estaria direcionando o certame para poucas empresas no mercado.
4.	Quanto ao aspecto técnico, afirmou (peça 1, p. 5-9) que as lentes de peça única proporcionam 'maior estabilidade no saco capsular e durabilidade no decorrer da utilização', com 'qualidade óptica superior, devido ao fato de serem asféricas, terem filtro de luz azul e possuírem também sistema de injeção da lente descartável, evitando processos de esterilização por cirurgia' e, por conseguinte, maior gasto para a Administração.
5.	Por essas razões, concluiu (peça 1, p. 9-11) restarem presentes os pressupostos ensejadores da medida cautelar, requerendo sua concessão, visando a obter a suspensão do certame ou da execução contratual, caso a licitação já tenha sido finalizada, e, quanto ao mérito, a procedência da representação, objetivando a anulação do pregão ou do contrato.
6.	Em exame preliminar, realizado por esta Unidade Técnica, em 7/2/2019, foi afastada possível irregularidade acerca da eventual sobreposição de atas (peça 9, p. 3-4) , uma vez que a análise das impugnações ao edital, feita pela Administração, havia demonstrado que o pregão eletrônico 48/2018 foi deflagrado, com certa antecedência, para se evitar que a ARP então vigente expirasse, sem que houvesse outra apta a substituí-la.
7.	Com relação ao possível direcionamento do certame, constatou-se (peça 9, p. 4) ter havido baixa competitividade não apenas nos itens indicados pela autora, mas também nos demais, pois não foram apresentadas propostas para os itens 36-44 e 65-69 e houve oferta única para os itens 45-64, pelo que se propôs a realização de oitiva prévia da Administração.
8.	Em anexo à sua manifestação, o Complexo Hupes trouxe aos autos cópia de todo o processo licitatório, o que possibilitou verificar na instrução subsequente (peça 38, p. 4, item 12) , concluída em 26/3/2019, que os estudos técnicos preliminares não tinham sido realizados.
9.	Também se observou (peça 38, p. 4, item 13) não ter havido cotação de preços para lentes de três peças na licitação anterior (pregão eletrônico 83/2017 que levou à SRP 494/2017) , as quais correspondem aos itens 1-35 do certame atual, embora a Administração alegasse ter estimado os quantitativos para os itens do pregão eletrônico 48/2017 com base em consumo do ano anterior. Porém, não apresentou demonstrativos, relatórios de almoxarifado e/ou outros dados objetivos que indicassem ser adequado esse dimensionamento.
10.	Ademais, não havia informação a respeito dos preços praticados anteriormente pelo Complexo Hupes para a aquisição de lentes de três peças e não foi realizada pesquisa para identificar a existência de potenciais fornecedores e de eventuais restrições de oferta dos produtos no mercado (peça 38, p. 4, item 13) .
11.	Quanto à pesquisa de preços para os itens 1-35 (lentes de três peças) , observou-se (peça 38, p. 4-5, item 18) que foi obtida mediante consulta ao Painel de Preços, em 12/6/2018, para aquisições do material classificado no Catálogo de Materiais (CATMAT) do Sistema Integrado de Administração de Serviços Gerais (SIASG) , sob o número 150622, que corresponde a 'Lente - nome lente' e não a lente intraocular, conforme exigido no edital. Por esse motivo foram incluídos resultados de aquisições de lentes para equipamentos multimídia e audiovisual, caso do Pregão 24/2017, efetuado pelo então Ministério da Agricultura, Pecuária e Abastecimento, o que distorceu o cálculo da estimativa de preços.
12.	Em outro certame considerado na pesquisa de preços (pregão 559/2017, realizado pelo Estado do Ceará - UASG 943001) , o resultado obtido na pesquisa era referente a item descrito no edital como 'lente de contato', não restando evidente que se tratasse de lente intraocular e, portanto, não sendo do tipo 'três peças' (peça 38, p. 5, item 19) .
13.	No certame realizado pelo Hospital Universitário Lauro Wanderley (UASG 155023) , pregão eletrônico 28/2017, também abrangido pela pesquisa, foi constatado pela Unidade Técnica (peça 38, p. 5, item 20) que seu objeto não tratava de aquisição de lentes oftalmológicas de três peças, mas sim de lentes de peça única, e, portanto, os resultados não poderiam ter sido utilizados para cálculo da estimativa de preços.
14.	Ademais, as duas últimas contratações acima mencionadas, tinham ocorrido havia mais de 180 dias, o que também invalidava sua utilização para a estimativa de preços pelo Complexo Hupes, ao teor do disposto no art. 2º, II, da IN-Seges/MP 5/2014, que dispõe sobre os procedimentos para a realização de pesquisa de mercado para a aquisição de bens e contratação de serviços em geral (peça 38, p. 5, item 21) .
15.	Registrou-se na instrução, ainda, que, à época, o catálogo CATMAT dispunha de 283 itens de materiais classificados como 'lente intraocular', sendo 51 correspondentes a lente intraocular de três peças para uso oftalmológico, os quais não tinham sido considerados pelos gestores do Complexo Hupes (peça 38, p. 5, item 19) .
16.	Também se verificou que a pesquisa de preços para os itens 40, 44, 45, 46, 47, 49, 51, 53, 54 e 55 considerou apenas uma fonte de aquisição e, especificamente no caso dos itens 45, 47, 49, 53 e 55, a referência foi uma contratação realizada por dispensa de licitação. Quanto aos itens 36-39, 41-43, 48, 50, 52 e 57-69, não foram efetuadas consultas ao Painel de Preços (peça 38, p. 5, itens 23 e 25) .
17.	Em consulta realizada ao mercado, em 22/5/2018, portanto, antes da pesquisa no Painel de Preços, foram obtidas três cotações com potenciais fornecedores, dos quais dois (Mediphacos e Alcon) informaram valores para todos os itens e a empresa Oftalmandarino apenas para os itens 130 e 45-64 (peça 38, p. 6, itens 28-29) .
18.	Apesar de a Administração ter informado que tinham sido utilizados outros parâmetros como 'preços da lista CMED da ANVISA e pesquisas de preços na internet', não demonstrou o fato em sua manifestação. Também não se consideraram na pesquisa os preços praticados na ARP 494/2017, cuja homologação do certame tinha ocorrido havia pouco mais de dois meses. Assim, concluiu-se na instrução pretérita que o Complexo Hupes não dispunha, ao menos, de três cotações recentes de preços para todos os itens (peça 38, p. 6, itens 28 e 30) .
19.	Dessa forma, para os itens 36-39, 41-43 e 65-69, o Setor de Farmácia do Complexo Hupes possuía somente duas cotações de preços, enviadas pelas empresas 'Mediphacos' (peça 23, p. 8-74) e 'Alcon' (peça 23, p. 78-112) . Porém, essa última foi rejeitada pelo agente responsável pela pesquisa (peça 23, p. 232) , sob a alegação de 'estar fora dos parâmetros dos demais preços' (peça 38, p. 6, itens 31-32) .
20.	O responsável também assinalou que (peça 38, p. 6, item 32) :
- Para os itens 36, 37, 38, 39, 41, 42, 43, 48, 50, 52, 60, 63, 66, 67, e 68 não foram localizadas atas vigentes no COMPRASNET;
- Para os itens 51 e 61 somente duas cotações foram localizadas no site do COMPRASNET, a fim de manter uma média dos preços;
- Para os itens 40, 44, 45, 46, 47, 49, 53, 55, 62, 64, 65 e 69 somente uma cotação foi localizada no site do COMPRASNET, a fim de manter uma média dos preços;
- Para os itens 1 ao 35 e 54, 56, 57, 58 e 59 foram considerados a média do Painel de Preços com 3 ou mais cotações, a fim de manter uma média dos preços;
- Para os itens 36, 37, 38, 39, 41, 42, 43, 66, 67 e 68 a composição do preço médio foi feita através da cotação da empresa MEDHIPHACOS, logo, apenas uma estimativa para composição do preço médio.
21.	Assim, concluiu-se (peça 38, p. 6-7, item 33) que ele não tinha, de fato, possibilidade de estimar os preços com base em, pelo menos, três cotações recentes (peça 38, p. 6-7, item 33) .
22.	Em relação aos preços dos itens 36-69, foi realizada na instrução pretérita comparativo entre os valores homologados no pregão eletrônico 83/2017, que resultou na ARP 494/2017, e aqueles obtidos e/ou estimados no pregão eletrônico 48/2018, encontrando-se variação de 125% a 1.038%, apesar de a estimativa para o segundo certame ter ocorrido apenas dois meses após a homologação do anterior (peça 38, p. 7, item 34) .
23.	Também constou no exame técnico precedente que o Complexo Hupes havia informado não terem ocorrido aquisições de itens decorrentes do pregão eletrônico 48/2018 (peça 38, p. 8, item 40) .
24.	Quanto à tese apresentada pela empresa Asli, em sede de oitiva prévia - de que a 'ausência de competidores' não caracterizaria 'ausência de competitividade', pois a representante se insurgia apenas em relação aos itens 1-35, para os quais acreditava essa licitante haver apenas um fornecedor no mercado -, não restou acatada, ante o indício de sobrepreço nos demais itens. Já os argumentos da Ophthalmos não puderam ser considerados, uma vez que se referiam a certames distintos daquele tratado nos presentes autos (peça 38, p. 9-10, p. 50-51 e 60) .
25.	Em decorrência, foi proposta a adoção de medida cautelar (peça 38, p. 12) , com o objetivo de determinar ao Complexo Hupes a suspensão das aquisições e a não autorização de adesões às ARPs 36/2019, 37/2019, 38/2019 e 39/2019, decorrentes do pregão eletrônico 48/2018, bem como ciência quanto à eventual aquisição emergencial de lentes intraoculares para cirurgia oftálmica, para que os casos de urgência fossem devidamente justificados, nos termos do art. 26 da Lei 8.666/1993, devendo, ainda, ser observados os preços praticados no mercado, limitados, para os itens equivalentes, àqueles registrados na ARP 494/2017.
26.	Esse encaminhamento restou acatado pelo Ministro-Relator, conforme despacho exarado em 14/5/2019 (peça 44) , cuja decisão foi ratificada pelo Tribunal por meio do Acórdão 1190/2019-TCU-Plenário, da relatoria do Ministro-Substituto Augusto Sherman Cavalcanti.
Manifestação do órgão:
a) as mensagens de e-mail trocadas entre os membros da Comissão de Licitação (peça 65, p. 150165) evidenciam a retirada de expressões/especificações capazes de limitar desnecessariamente os objetos licitados, bem como o estranhamento desses agentes quanto aos valores ofertados pelos licitantes, os quais foram considerados proibitivos para o hospital, motivo pelo qual não foi realizado qualquer empenho ou aquisição, embora estivesse concluído o processo licitatório (peça 65, p. 2) ;
b) o pregão eletrônico 83/2017 não serve como paradigma ao 48/2018, uma vez que possuem peculiaridades diversas (peça 65, p. 2) ; e
c) foram prestadas, ainda, as seguintes informações técnicas sobre as lentes de três peças (peça 65, p. 5-6) :
- o local de Implante ideal para as lentes intraoculares é dentro do saco capsular (membrana basal que envolve o núcleo cristaliniano que se transforma em catarata) . Neste local, as lentes de peça única ou 3 peças podem ser implantadas com segurança, entretanto em qualquer situação que exija implante de lente para câmara posterior, fora do saco capsular, a única opção segura são as lentes de 3 peças. Para cirurgia com incisão maior (8 a l0 mm) , reservada a casos de cataratas muito duras, a técnica muda e é possível implantar as lentes rígidas de polimetilmetacrilato (PMMA) , que possuem custo muito mais baixo e grande eficiência e versatilidade. As lentes de PMMA são, entretanto, inadequadas para uso na maioria dos casos de rotina, pois nestes a cirurgia é realizada tradicionalmente através de microincisão inferior a 2,75mm. Como as lentes de PMMA são rígidas, seu uso em cirurgia com microincisão implica na necessidade de ampliação da incisão para 4 ou 5 vezes seu tamanho inicial, o que acarretaria indução maior de astigmatismo, lentidão na recuperação visual e maior probabilidade de pior qualidade visual não corrigida;
- o cristalino possui uma cápsula; durante a cirurgia é feita uma abertura na porção anterior da cápsula e removido o material opaco (catarata) , deixando o remanescente capsular (saco capsular composto por borda anterior, equador do saco e cápsula posterior) para dar suporte ao implante da lente intraocular. Quando existe rotura de cápsula durante a cirurgia de catarata, a lente intraocular precisa ser implantada sobre os remanescentes capsulares, fora do saco capsular, com alças apoiadas no sulco ciliar ou mesmo ser fixada na esclera ou íris por suturas que promovam suporte artificial à mesma, nestes casos a única opção segura são as lentes em 3 peças. O mesmo acontece em casos de cirurgia para cristalino com suporte zonular inadequado (a zônula é uma estrutura microtubular que sustenta o saco capsular) ;
- o Implante de lente intraocular de peça única no sulco ciliar é classicamente descrito como de risco para o desenvolvimento de complicações como o glaucoma pigmentar (as alças espessas da lente causam erosão do epitélío pigmentado da íris levando a cronificação de processo ínflamatórío, dor, possível sangramento e obstrução do trabeculado com aumento da pressão intraocular - glaucoma) e deslocamento da lente. Tais complicações são graves, usualmente necessitam de segundo Internamento para troca da lente de peça única por outra de 3 peças corretamente posicionada. Além disso, a complexidade de um reoperaçâo em olho já inflamado e com complicações anatômicas e funcionais prévias, pode resultar em dano sério e irreversível à visão dos pacientes. Por esse motivo, não há sentido em ter para cirurgia no HUPES (Serviço de Ensino e referência para casos complexos ou após complicações cirúrgicas em outros serviços que resultam em ausência de suporte capsular) lentes em peça única como a opção única;
- a alta taxa de complicações associadas ao implante inadequado de lentes intraoculares de peça única no sulco ciliar levou a Sociedade Americana de Cirurgiões de Catarata e Cirurgia Refrativa a publicar recomendações para adequado implante de lentes intraoculares de acordo com o local onde a mesma será colocada, estas recomendações ratificam as informações contidas aqui;
- o HUPES, por ser um Serviço de Ensino e referência para casos complexos, tem maior número de pacientes que durante o ato cirúrgico precisarão de implante de lente intraocular no sulco ciliar, ou mesmo fixada à íris e à esclera. Na indisponibilidade da lente adequada, estes casos precisariam ter sua cirurgia finalizada sem implante de lente intraocular, com necessidade de nova programação cirúrgica para o implante da lente adequada, caso não tenhamos a disposição lentes de 3 peças no centro cirúrgico, isto representa não somente a necessidade de 2º internamento e nova cirurgia, como também um aumento de risco para a visão do paciente, além do retardo em sua recuperação final;
- salientamos ainda que existe mais de um fabricante de lentes de 3 peças que comercializa o produto no Brasil. Este fato, junto com as justificativas acima citadas, deixa claro que não há direcionamento da licitação para este ou aquele revendedor, e sim uma demanda técnica pelas lentes de 3 peças, sem as quais alguns dos nossos pacientes ficariam com seu tratamento sem conclusão;
- com base em todos os argumentos expostos, é nítido que o objetivo em solicitar lentes dobráveis em 3 peças é uma questão técnica e que sua substituição por lentes em peça única não é viável. A escolha por lentes dobráveis em 3 peças visa permitir a resolução e conclusão do maior número de casos possíveis em um único procedimento. Isto leva a maior eficiência do nosso centro cirúrgico oferecendo resultados visuais melhores e mais uniformes a um maior número de pacientes, sem a necessidade e os riscos implicados em nova intervenção cirúrgica.
Análise:
27.	Com relação ao possível direcionamento do certame, mais especificamente em relação aos itens 1 a 35, objeto da alínea 'a' do ofício da sua oitiva, apesar de trazer argumentos técnicos, com o objetivo de justificar a aquisição de lentes de três peças (peça 65, p. 5-6) , não esclarece a razão pela qual essa necessidade não existia anteriormente, uma vez que no certame anterior não se buscou contratar esses itens.
28.	Deve-se ressaltar que não se trata de questionar a possibilidade da aquisição das lentes de três peças, mas o fato de que deveria estar justificado tecnicamente no processo administrativo da licitação a razão pela qual sua necessidade passou a existir. 
29.	Quanto à alegação de que as mensagens de e-mail trocadas entre os membros da Comissão de Licitação (peça 65, p. 150165) evidenciariam a retirada de expressões/especificações capazes de limitar desnecessariamente os objetos licitados, esta não deve prosperar, uma vez que nenhuma delas menciona a necessidade de se fazer alteração no edital com esse propósito.
30.	Também não se manifesta expressamente sobre a baixa competividade observada no certame, objeto da alínea 'f' do ofício da sua oitiva, alegando (peça 65, p. 2) , apenas, que os membros da Comissão de Licitação teriam estranhado a oferta de valores considerados proibitivos no pregão, motivo pelo qual a Administração não teria realizado as aquisições.
31.	O Complexo Hupes também não esclarece a razão pela qual deixou de realizar os estudos técnicos preliminares, assim como o levantamento de mercado para identificar a existência de potenciais fornecedores e eventuais restrições de oferta dos produtos, objetos das alíneas 'b' e 'c' do ofício desta Unidade Técnica.
32.	Porém, tendo em vista que não foram realizadas aquisições por intermédio das ARP 36 a 39/2019, decorrentes do pregão eletrônico 48/2018, conforme informado pelo Complexo Hupes, e que não consta no Sistema Integrado de Administração de Serviços Gerais (Siasg) registro de adesões de outros órgãos/entidades, considerando, ainda, que foi adotada medida cautelar pelo Tribunal com determinação neste sentido, não se constata ter havido prejuízo para o órgão, mas o fato enseja a necessidade de anulação do certame e, consequentemente, das atas de registro de preço dele decorrentes.
33.	A alegação de que os valores ofertados pelos licitantes foram considerados proibitivos para o hospital, motivo pelo qual não foi realizado qualquer empenho ou aquisição, não pode servir como atenuante às irregularidades identificadas, uma vez que se os valores foram assim considerados, não deveriam sequer ter formalizado as atas de registro de preços, cancelando a licitação na fase de aceitação das propostas. 
34.	Com relação ao sobrepreço verificado na comparação entre os valores obtidos no pregão eletrônico 48/2018 e aqueles praticados na ARP 494/2017, que também foi objeto de sua oitiva (alínea 'd') , cabe destacar que o fato de o certame anterior não possuir itens relativos a lentes de três peças não invalidaria a sua utilização como referência de preços para os demais itens que se pretendiam adquirir, uma vez que a ata tinha sido firmada aproximadamente dois meses antes da realização da deficiente pesquisa de preços e, portanto, dentro do prazo de 180 dias estabelecido pelo art. 2º, II, da IN-Seges/MP 5/2014.
35.	Ademais, foi elaborada tabela para comparação de preços dos itens 36-69 na instrução anterior (peça 38, p. 14-17) , os quais não correspondiam às lentes de três peças, com os valores praticados na ARP 494/2017, encontrando-se variação entre 125% a 1.038%, fato que não foi esclarecido pela Administração, pois apenas objetivou, de forma genérica, afastar a possibilidade de se fazer tal procedimento, sem especificar quais peculiaridades o inviabilizariam.
36.	Também foram apontadas na instrução pretérita outras falhas na elaboração da pesquisa de preços, sintetizadas abaixo, que também integraram o objeto da oitiva (alínea 'e') , sem que a Administração tivesse se manifestado a respeito:
a) inclusão de resultados de aquisições de lentes para equipamentos multimídia e áudio visual - caso do Pregão 24/2017, efetuado pelo então Ministério da Agricultura, Pecuária e Abastecimento - nos preços estimados para os itens 1-35, o que distorceu o cálculo da estimativa de preços;
b) inclusão de preços obtidos no pregão 559/2017, realizado pelo Estado do Ceará (UASG 943001) , referentes a 'lente de contato', sem que restasse evidente tratar-se de lente intraocular de três peças;
c) inclusão de preços de lentes de peça única, obtidos no pregão eletrônico 28/2017, realizado pelo Hospital Universitário Lauro Wanderley (UASG 155023) , para a estimativa de lentes de três peças;
d) os certames realizados pelo Estado do Ceará e pelo Hospital Universitário Lauro Wanderley, acima mencionados, tinham ocorrido havia mais de 180 dias, razão pela qual não poderiam ter sido considerados na estimativa de preços, por força do art. 2º, II, da IN-SEGES/MP 5/2014;
e) o catálogo CATMAT dispunha de 283 itens de materiais classificados como 'lente intraocular', sendo 51 correspondentes a lente intraocular de três peças para uso oftalmológico, os quais não tinham sido considerados pelos gestores do Complexo Hupes;
f) foi considerada apenas uma fonte de aquisição para a estimativa de preços dos itens 40, 44, 45, 46, 47, 49, 51, 53, 54 e 55 e, especificamente no caso dos itens 45, 47, 49, 53 e 55, a referência foi uma contratação realizada por dispensa de licitação;
g) não foram efetuadas consultas ao Painel de Preços para os itens 36-39, 41-43, 48, 50, 52 e 57-69; e
h) a Administração não demonstrou ter utilizado outros parâmetros como 'preços da lista CMED da ANVISA e pesquisas de preços na internet', conforme havia informado em sede de oitiva prévia.
37.	Dessa forma, deve ser assinado prazo para que o órgão promova a anulação do certame e, consequentemente, das atas de registro de preço, bem como determinado que, caso haja a necessidade de realizar aquisições emergenciais de lentes intraoculares antes da deflagração de novo processo licitatório, somente as efetue em casos de urgência devidamente justificados, nos termos do art. 26 da Lei 8.666/1993, com observância dos preços praticados no mercado, limitados, para os itens equivalentes, aos preços registrados na ARP 494/2017.
38.	Ante a ausência dos estudos técnicos preliminares na fase preparatória do pregão e a realização da pesquisa de preços sem o atendimento aos critérios fixados na IN-Seges/MP 5/2014, o que levou ao sobrepreço na estimativa para o certame, deve também ser realizada a audiência dos seguintes responsáveis:
a) Leonardo Augusto Kister de Toledo, Chefe do Setor de Farmácia do Complexo Hupes, em razão da ausência dos estudos técnicos preliminares na fase preparatória do pregão, em afronta ao art. 6º, IX, da Lei 8.666/1993 c/c o art. 3º, I a III, da Lei 10.520/2002, e ter elaborado a pesquisa de preço (peça 22, p. 60-92) e as versões preliminar (peça 23, p. 196-228) e final (peça 23, p. 238-251) do termo de referência, além de ter encaminhado a solicitação do registro de preços (peça 23, p. 230-234) ao Setor de Administração, mesmo ante: 
a1) a existência de itens com acréscimo de valor entre 125% e 1.038% em comparação à ARP 494/2017, então vigente;
a2) a realização de consulta ao Painel de Preços, em 12/6/2018, para aquisições do material classificado no Catálogo de Materiais (CATMAT) do Sistema Integrado de Administração de Serviços Gerais (SIASG) , sob o número 150622, que corresponde a 'Lente - nome lente' e não a lente intraocular, conforme exigido no edital, razão pela qual foram incluídos resultados de aquisições de lentes para equipamentos multimídia e audiovisual, caso do pregão eletrônico 24/2017, efetuado pelo então Ministério da Agricultura, Pecuária e Abastecimento, o que distorceu o cálculo da estimativa de preços;
a3) a utilização de informações sobre preços do pregão eletrônico 559/2017, realizado pelo Estado do Ceará, cujo resultado obtido na pesquisa era referente a item descrito no edital como 'lente de contato', não restando evidente que se tratasse de lente intraocular e, portanto, não sendo do tipo 'três peças', considerando, ainda, que esse certame tinha sido realizado havia mais de 180 dias, portanto, não atendendo ao lapso temporal máximo disposto no art. 2º, II, da IN-Seges/MP 5/2014;
a4) a utilização de informações sobre preços do pregão eletrônico 28/2017, realizado pelo Hospital Universitário Lauro Wanderley, cujo objeto não tratava de aquisição de lentes oftalmológicas de três peças, mas sim de lentes de peça única, e, portanto, os resultados não poderiam ter sido utilizados para cálculo da estimativa de preços, considerando, ainda, que esse certame tinha sido realizado havia mais de 180 dias, portanto, não atendendo ao lapso temporal máximo disposto no art. 2º, II, da IN-Seges/MP 5/2014;
a5) o fato de que o catálogo CATMAT dispunha de 283 itens de materiais classificados como 'lente intraocular', sendo 51 correspondentes a lente intraocular de três peças para uso oftalmológico, os quais não tinham sido considerados na pesquisa de preços;
a6) o fato de se ter considerada na pesquisa de preços apenas uma fonte de aquisição para os itens 40, 44, 45, 46, 47, 49, 51, 53, 54 e 55 e quanto aos itens 36-39, 41-43, 48, 50, 52 e 57-69, não foram efetuadas consultas ao Painel de Preços; e
a7) o fato de não se terem considerado na pesquisa os preços praticados na ARP 494/2017, cuja homologação do certame tinha ocorrido havia pouco mais de dois meses.
b) Antônio Carlos Moreira Lemos (Superintendente do Complexo Hupes) , em razão de ter aprovado as duas versões do termo de referência, conforme despacho exarado nesses documentos (peça 23, p. 228 e 251) , bem como no termo de motivação (peça 23, p. 252) , e autorizado, em 1º/11/2018, a abertura do processo licitatório (peça 23, p. 254) , mesmo diante de pesquisa de preços deficiente, que indicava itens com acréscimo de valor entre 125% e 1.038% em comparação à ARP 494/2017, então vigente.
Manifestação da empresa Asli:
a) a sua participação no certame foi somente para o fornecimento de lentes de peça única e sagrouse vencedora nos itens 45-64, o que levou à celebração da ARP 36/2019, não tendo, todavia, fornecido tais materiais ao Complexo Hupes até o presente momento (peça 60, p. 3-4) ;
b) a empresa Mediphacos, autora da presente representação, é a fabricante dos produtos ofertados pela Asli, motivo pelo qual teria condições de ofertar valores mais baixos na licitação, mas não o fez, pois não participou do certame, dessa forma, os preços registrados seguiram a lógica de mercado e tiveram por base os valores médios contidos no edital (peça 60, p. 6-7) ;
c) ao interpor a representação, a Mediphacos teria agido de forma equivocada, pois pretendia preservar os efeitos da ARP 494/2017, a qual, todavia, não seria substituída por aquela decorrente do pregão eletrônico 48/2018 enquanto não ocorresse a sua expiração (peça 60, p. 7) ;
d) a Mediphacos é a única empresa no país capaz de ofertar os valores registrados na ARP 494/2017 e, caso ela não participe de uma licitação, apenas empresas que compram de fabricantes estrangeiros poderiam oferecer as lentes, mas por quantia sempre superior, em razão do custo de aquisição, assim, deve-se aceitar que ela tenha privilégio de preços ou, caso não participe da licitação, que outras licitantes possam realizar ofertas compatíveis com o mercado (peça 60, p. 8) ;
e) caso a média de preços consignada no edital correspondesse à ARP 494/2017, a Administração estaria direcionando a licitação para a Mediphacos (peça 60, p. 8-9) ;
f) ao contrário do que ocorre com as lentes de três peças, existem várias empresas no país capazes de fornecer aquelas de peça única e o fato de não terem participado da licitação não pode caracterizar ausência de competitividade, a qual somente se caracterizaria por impedimento decorrente de direcionamento do certame, o que não foi o caso (peça 60, p. 11) ;
g) nega a sobreposição de atas, uma vez que aquela decorrente do pregão eletrônico 48/2018 teria vigência somente após a expiração da ARP 494/2017 (peça 60, p. 10) ; e
h) requer o acatamento das suas alegações e o reconhecimento de que o objeto do presente processo não lhe alcança (peça 60, p. 11) .
Análise:
39.	Não existe óbice na legislação para que fabricantes e revendedores possam participar de uma mesma licitação, motivo pelo qual os preços praticados pela Mediphacos na ARP 494/2017 não poderiam ter sido desconsiderados pela Administração para a estimativa de preços.
40.	Não há que se falar em direcionamento da licitação neste aspecto, pois o que não se pode admitir é a elevação artificial dos preços no orçamento estimativo em decorrência da desconsideração de valores praticados por fabricantes dos produtos, tal como ocorreu o pregão eletrônico 48/2018.
41.	Especificamente quanto ao seu pedido de reconhecimento de que o objeto do presente processo não lhe alcançaria, também deve ser rejeitado, uma vez que a atuação do TCU na defesa do interesse público não pode estar limitada aos questionamentos da representante. Não há óbice, portanto, para a Unidade Técnica apurar fatos que não tenham sido apontados na inicial, mas constatados durante o exame da matéria.
42.	Quanto à alegada sobreposição de atas, cabe ressaltar que esse fato restou esclarecido no exame realizado anteriormente por esta Unidade Técnica, conforme mencionado na presente instrução.
43.	Dessa forma, devem ser rejeitadas as alegações da empresa Asli.
Manifestação da empresa Novartis:
a) também nega a sobreposição de atas, nos mesmos argumentos da empresa Asli (peça 59, p. 3-4) ;
b) a utilização das lentes de três peças justifica-se em casos complexos no tratamento de catarata, cuja aquisição pelo Complexo Hupes em conjunto com as de peça única otimizaria seu estoque (peça 59, p. 4-6) ;
c) os valores estimados e contratados em relação ao item 6 mostram-se dentro dos padrões de mercado, não havendo que se falar em comparação com os preços praticados na ARP 494/2017, uma vez que se tratam de produtos distintos, ademais, mesmo consistindo de lentes de três peças, seu valor é inferior àquele registrado anteriormente, mais especificamente no item 1 daquela ata, o qual seria de peça única (peça 59, p. 6-8) ; e
d) requer o acolhimento dos seus argumentos e a extinção/arquivamento do presente processo (peça 59, p. 9) .
Análise:
44.	Deve-se acatar seu argumento acerca de não ter havido sobreposição de atas, pelos mesmos fundamentos adotados no exame das alegações da empresa Asli.
45.	Quanto à necessidade de utilização de lentes de três peças, a empresa não traz elementos adicionais àqueles já examinados em face da manifestação do Complexo Hupes, não devendo, portanto, ser acolhida a sua argumentação.
46.	Apesar de alegar que o preço referente ao objeto do item 6 seria compatível com aqueles praticados no mercado, a empresa não demonstra por meio de apresentação de documentos comprobatórios, como, por exemplo, notas fiscais emitidas para outros compradores. Ademais, não é possível fazer comparação desse item com aqueles registrados na ARP 494/2017, uma vez que, por se tratar de lente de três peças, sua especificação é totalmente distinta, motivo pelo qual seu argumento não deve ser acolhido.
Conclusão:
47.	Considerando que, embora o questionamento da autora acerca da eventual sobreposição de atas tenha sido afastado, a Administração não obteve êxito em justificar os seguintes fatos: falhas na realização da pesquisa de preços; indícios de sobrepreço na comparação entre os valores obtidos no pregão eletrônico e aqueles registrados na ARP 494/2017; ausência de competividade no certame; e não realização dos estudos técnicos preliminares.
48.	Em decorrência, deve ser revogada a medida cautelar adotada pelo Tribunal e o julgamento do presente processo pela sua parcial procedência, bem como assinado prazo ao Complexo Hupes para que promova a anulação do pregão eletrônico 48/2018 e, em decorrência, das ARP 36 a 39/2019.
49.	Deve-lhe ser determinado, ainda, que, caso haja necessidade de realizar aquisições emergenciais de lentes intraoculares antes da deflagração de novo processo licitatório, somente as efetue em situações de urgência devidamente justificadas, nos termos do art. 26 da Lei 8.666/1993, com observância dos preços praticados no mercado, limitados, para os itens equivalentes, aos preços registrados na ARP 494/2017, encaminhando ao TCU cópia (s) do (s) contrato (s) eventualmente firmado (s) .
50.	Por fim, deve ser realizada audiência dos responsáveis em razão da elaboração da pesquisa de preços e da sua aprovação, uma vez que não foram atendidos os parâmetros fixados na IN-Seges/MP 5/2014, bem como sobre a não realização dos estudos técnicos preliminares.
	F. Impacto dos Encaminhamentos Propostos

	Haverá impacto relevante na entidade e/ou na sociedade, decorrente dos encaminhamentos propostos?
	Sim

Análise:
51.	Foi destacado na instrução anterior (peça 38, p. 11, item 67) que o impacto para a Administração consistiria na interrupção das aquisições, mas que seu efeito poderia ser mitigado, por meio de eventual contratação emergencial dos materiais relacionados nas ARP 36 a 39/2019, cujos preços deveriam ser balizados por aqueles praticados no mercado e tendo como referência a ARP 494/2017, até que o Tribunal decidisse sobre o mérito, propondo-se que fosse dada ciência ao órgão quando da adoção de medida cautelar pelo Ministro-Relator.
52.	Considerando a determinação ao Complexo Hupes para que promova a anulação do pregão eletrônico 48/2018 e, em decorrência, das atas de registro de preços dele decorrentes, o alerta acima também deve ser objeto de determinação ao órgão.
	G. Pedido de Ingresso aos Autos e de Sustentação oral

	Há pedido do representante de ingresso aos autos?
	Não

	Há pedido de sustentação oral?
	Não

	H. Processos Conexos e Apensos

	Há processos conexos noticiando possíveis irregularidades na contratação ora em análise?
	Não

	Há processos apensos?
	Não

	I. Proposta de Encaminhamento

53.	Em virtude do exposto, propõe-se:
53.1.	conhecer o presente processo como representação, satisfeitos os requisitos de admissibilidade constantes no art. 113, § 1º, da Lei 8.666/1993, c/c os arts. 235 e 237, VII, do Regimento Interno deste Tribunal, e no art. 103, § 1º, da Resolução - TCU 259/2014;
53.2.	revogar a medida cautelar adotada;
53.3.	considerar, no mérito, a presente representação parcialmente procedente;
53.4.	assinar, com fundamento no art. 45 da Lei 8.443/1992 c/c o art. 251 do Regimento Interno/TCU, prazo de quinze dias para que o Hospital Professor Edgard Santos da UFBA - MEC (Hupes) promova a anulação do pregão eletrônico 48/2018 e, consequentemente, das atas de registro de preço 36/2019, 37/2019, 38/2019 e 39/2019, dele decorrentes, e informe ao Tribunal as medidas adotadas, uma vez que:
a) a licitação foi realizada sem os estudos técnicos preliminares, inclusive sem justificativas técnicas para a necessidade de aquisição de lentes de três peças, em detrimento daquelas de peça única, e sem a identificação de potenciais fornecedores no mercado, em afronta ao art. 6º, IX, da Lei 8.666/1993, c/c o art. 3º, incisos I a III da Lei 10.520/2002;
b) a pesquisa de preços não atendeu aos critérios estabelecidos na IN-Seges/MP 5/2014, o que acarretou a identificação de sobrepreço nos valores estimados para os itens 36-69, com variação de 125% a 1.038%, na comparação com os valores praticados na ARP 494/2017; e
c) tais fatos podem ter resultado em restrição à competitividade na licitação, em afronta ao art. 3º, § 1º, I, da Lei 8.666/1993.
53.5.	determinar, com fulcro no art. 43, I, da Lei 8.443/1992 c/c o art. 250, II, do Regimento Interno/TCU, ao Hospital Professor Edgard Santos da UFBA - MEC (Hupes) que, caso haja a necessidade de realizar aquisições emergenciais de lentes intraoculares antes da deflagração de novo processo licitatório, somente as efetue em casos de urgência devidamente justificados, nos termos do art. 26 da Lei 8.666/1993, com observância dos preços praticados no mercado, limitados, para os itens equivalentes, aos preços registrados na ARP 494/2017, informando ao TCU no prazo de sessenta dias as providências adotadas;
53.6.	realizar, nos termos do art. 43, II, da Lei 8.443/1992 c/c o art. 250, IV, do Regimento Interno/TCU, a audiência dos responsáveis abaixo identificados, para que, no prazo de quinze dias, apresentem razões de justificativas em relação às seguintes irregularidades constatadas no transcorrer do pregão eletrônico 48/2018, cuja pesquisa de preços não atendeu aos critérios fixados na IN-Seges/MP 5/2014:
a) Leonardo Augusto Kister de Toledo  (CPF XXX.309.005-XX) , Chefe do Setor de Farmácia do Complexo Hupes, em razão da ausência dos estudos técnicos preliminares na fase preparatória do pregão, em afronta ao art. 6º, IX, da Lei 8.666/1993, c/c o art. 3º, incisos I a III da Lei 10.520/2002, e por ter elaborado a pesquisa de preços sem o atendimento aos critérios estabelecidos na IN-Seges/MP 5/2014 e, ainda, confeccionado as versões preliminar e final do termo de referência, além de ter encaminhado, em 21/6/2018, a solicitação do registro de preços ao Setor de Administração, mesmo ante:
a1) a existência de itens com acréscimo de valor entre 125% e 1.038% em comparação à ARP 494/2017, então vigente;
a2) a realização de consulta ao Painel de Preços, em 12/6/2018, para aquisições do material classificado no Catálogo de Materiais (CATMAT) do Sistema Integrado de Administração de Serviços Gerais (SIASG) , sob o número 150622, que corresponde a 'Lente - nome lente' e não a lente intraocular, conforme exigido no edital, razão pela qual foram incluídos resultados de aquisições de lentes para equipamentos multimídia e audiovisual, caso do pregão eletrônico 24/2017, efetuado pelo então Ministério da Agricultura, Pecuária e Abastecimento, o que distorceu o cálculo da estimativa de preços;
a3) a utilização de informações sobre preços do pregão eletrônico 559/2017, realizado pelo Estado do Ceará, cujo resultado obtido na pesquisa era referente a item descrito no edital como 'lente de contato', não restando evidente que se tratasse de lente intraocular e, portanto, não sendo do tipo 'três peças', considerando, ainda, que esse certame tinha sido realizado havia mais de 180 dias, portanto, não atendendo ao lapso temporal máximo disposto no art. 2º, II, da IN-Seges/MP 5/2014;
a4) a utilização de informações sobre preços do pregão eletrônico 28/2017, realizado pelo Hospital Universitário Lauro Wanderley, cujo objeto não tratava de aquisição de lentes oftalmológicas de três peças, mas sim de lentes de peça única, e, portanto, os resultados não poderiam ter sido utilizados para cálculo da estimativa de preços, considerando, ainda, que esse certame tinha sido realizado havia mais de 180 dias, portanto, não atendendo ao lapso temporal máximo disposto no art. 2º, II, da IN-Seges/MP 5/2014;
a5) o fato de que o catálogo CATMAT dispunha de 283 itens de materiais classificados como 'lente intraocular', sendo 51 correspondentes a lente intraocular de três peças para uso oftalmológico, os quais não tinham sido considerados na pesquisa de preços;
a6) o fato de se ter considerado na pesquisa de preços apenas uma fonte de aquisição para os itens 40, 44, 45, 46, 47, 49, 51, 53, 54 e 55 e quanto aos itens 36-39, 41-43, 48, 50, 52 e 57-69, não foram efetuadas consultas ao Painel de Preços; e
a7) o fato de não se terem considerado na pesquisa os preços praticados na ARP 494/2017, cuja homologação do certame tinha ocorrido havia pouco mais de dois meses.
b) Antônio Carlos Moreira Lemos (CPF XXX.276.270-XX) , Superintendente do Complexo Hupes, em razão de ter aprovado as duas versões do termo de referência supramencionadas, conforme despacho exarado nesses documentos e o termo de motivação, além de ter autorizado, em 1º/11/2018, a abertura do processo licitatório, mesmo ante a ausência de estudos técnicos preliminares, em desacordo com o previsto no art. 6º, IX, da Lei 8.666/1993, c/c o art. 3º, I a III da Lei 10.520/2002, e as deficiências listadas abaixo na pesquisa de preços, a qual foi elaborada sem o atendimento aos critérios estabelecidos na IN-Seges/MP 5/2014.
b1) a existência de itens com acréscimo de valor entre 125% e 1.038% em comparação à ARP 494/2017, então vigente;
b2) a realização de consulta ao Painel de Preços, em 12/6/2018, para aquisições do material classificado no Catálogo de Materiais (CATMAT) do Sistema Integrado de Administração de Serviços Gerais (SIASG) , sob o número 150622, que corresponde a 'Lente - nome lente' e não a lente intraocular, conforme exigido no edital, razão pela qual foram incluídos resultados de aquisições de lentes para equipamentos multimídia e audiovisual, caso do pregão eletrônico 24/2017, efetuado pelo então Ministério da Agricultura, Pecuária e Abastecimento, o que distorceu o cálculo da estimativa de preços;
b3) a utilização de informações sobre preços do pregão eletrônico 559/2017, realizado pelo Estado do Ceará, cujo resultado obtido na pesquisa era referente a item descrito no edital como 'lente de contato', não restando evidente que se tratasse de lente intraocular e, portanto, não sendo do tipo 'três peças', considerando, ainda, que esse certame tinha sido realizado havia mais de 180 dias, portanto, não atendendo ao lapso temporal máximo disposto no art. 2º, II, da IN-Seges/MP 5/2014;
b4) a utilização de informações sobre preços do pregão eletrônico 28/2017, realizado pelo Hospital Universitário Lauro Wanderley, cujo objeto não tratava de aquisição de lentes oftalmológicas de três peças, mas sim de lentes de peça única, e, portanto, os resultados não poderiam ter sido utilizados para cálculo da estimativa de preços, considerando, ainda, que esse certame tinha sido realizado havia mais de 180 dias, portanto, não atendendo ao lapso temporal máximo disposto no art. 2º, II, da IN-Seges/MP 5/2014;
b5) o fato de que o catálogo CATMAT dispunha de 283 itens de materiais classificados como 'lente intraocular', sendo 51 correspondentes a lente intraocular de três peças para uso oftalmológico, os quais não tinham sido considerados na pesquisa de preços;
b6) o fato de se ter considerado na pesquisa de preços apenas uma fonte de aquisição para os itens 40, 44, 45, 46, 47, 49, 51, 53, 54 e 55 e quanto aos itens 36-39, 41-43, 48, 50, 52 e 57-69, não foram efetuadas consultas ao Painel de Preços; e
b7) o fato de não se terem considerado na pesquisa os preços praticados na ARP 494/2017, cuja homologação do certame tinha ocorrido havia pouco mais de dois meses.
53.7.	encaminhar cópia da presente instrução e da decisão que vier a ser prolatada aos responsáveis Leonardo Augusto Kister de Toledo e Antônio Carlos Moreira Lemos, para subsidiar a elaboração das suas razões de justificativa; e
53.8.	informar ao Hospital Prof. Edgard Santos da UFBA - MEC (Hupes) , ao representante e às empresas Novartis Biociências S/A, Ophthalmos S/A, Linha Médica Comércio Representação e Importação Ltda. e Asli Comercial - Eireli que o conteúdo da deliberação que vier a ser proferida poderá ser consultado no endereço www.tcu.gov.br/acordaos."
É o relatório.

Wanderley Romano Donadel (OAB/MG 78.870), Givaldo Barbosa Macedo Júnior (OAB/BA 30.250), Roberto Trigueiro Fontes (OAB/RJ 150.097), Lincoln Ricardo Simas Porto (OAB/SC 12.179) e outros.

Não atuou.

REPRESENTAÇÃO. PREGÃO ELETRÔNICO. ATA DE REGISTRO DE PREÇOS. AQUISIÇÃO DE LENTES INTRAOCULARES PARA CIRURGIA OFTÁLMICA. INDÍCIOS DE RESTRIÇÃO À COMPETITIVIDADE E DE SOBREPREÇO. CERTAME HOMOLOGADO. OITIVAS PRÉVIAS. ADOÇÃO DE MEDIDA CAUTELAR SUSPENSIVA DAS AQUISIÇÕES E ADESÕES ÀS ATAS. OITIVA. FALHAS NÃO ELIDIDAS. CONHECIMENTO. PROCEDÊNCIA PARCIAL. DETERMINAÇÃO PARA ANULAÇÃO DO CERTAME. AUDIÊNCIA.

REPRESENTAÇÃO (REPR)

Controle Externo de Aquisições Logísticas (Selog).

Em exame representação, com pedido de medida cautelar, apresentada pela Mediphacos Indústrias Médicas S/A, acerca de possíveis irregularidades no Pregão Eletrônico 48/2018, promovido pelo Hospital Professor Edgard Santos da UFBA - MEC (HUPES) , para registro de preços, tendo como objeto a eventual aquisição de lentes intraoculares para cirurgia oftálmica.
O certame foi concluído com homologação do resultado em 4/2/2019, no valor total de R$ 4.187.042,16, e as seguintes empresas declaradas vencedoras:
	EMPRESA
	ITEM
	ATA
	VALOR (R$) 

	Asli Comercial - Eireli
	45 a 64
	36/2019
	1.105.629,36

	Linha Médica Comércio Representação e Importação Ltda.
	8 a 35
	37/2019
	3.028.788,00

	Novartis Biociências S/A
	6
	38/2019
	26.344,80

	Ophthalmos S/A
	7
	39/2019
	26.280,00

A representante argumenta, em síntese, a ocorrência de sobreposição de atas, uma vez que os produtos licitados seriam os mesmos que constariam da Ata de Registro de Preços (ARP) 494/2017, firmada entre ela e o Complexo Hospitalar e de Saúde/UFBA; bem como a existência de especificidades na descrição dos itens 1 a 35 que afrontariam a competitividade do certame (exigência de lentes em três peças) .
Conforme esclarecido pela unidade jurisdicionada na apreciação da impugnação aos termos do edital, o procedimento licitatório ora em análise foi realizado com antecedência para evitar que a ARP 494/2017, então vigente, expirasse sem que houvesse outra apta a substituí-la.
Quanto aos itens impugnados (1 a 35) , verificou-se que os itens 1 a 5 foram cancelados porque os valores ofertados pelo único licitante que enviou propostas estavam acima do preço máximo estabelecido no edital. A quantidade de propostas ofertadas também foi reduzida para os demais: uma para o item 6, duas para os itens 7 e 31 a 35, e três para os itens 8 a 30. Além do questionado pela representante, a possível restrição à competitividade foi identificada no restante dos itens, uma vez que não houve propostas para os itens 36 a 44 e 65 a 69, e que, para os itens 45 a 64, houve apenas uma.
Após a realização de oitiva prévia, autorizada pelo então Relator, Ministro Aroldo Cedraz, que posteriormente alegou suspeição, acolhi a proposta da Selog e determinei, cautelarmente, ao Complexo Hospitalar Universitário Prof. Edgard Santos (Complexo HUPES) que suspenda as aquisições e não autorize adesões às Atas de Registro de Preços 36/2019, 37/2019, 38/2019 e 39/2019 (peça 44) . A medida foi referendada pelo Tribunal, consoante Acórdão 1190/2019-TCU-Plenário.
Ademais, determinei a promoção de diligência para apresentação de informações atualizadas sobre eventuais aquisições realizadas com amparo nas referidas atas, bem como de novas oitivas do hospital e das empresas vencedoras sobre os fatos apontados, especialmente quanto:
"c.1) ao alegado direcionamento do certame, em relação aos itens 1 a 35, a apenas poucas empresas do mercado, diante das especificações técnicas; 
c.2) a não realização de estudos técnicos preliminares que, minimamente, pudessem assegurar a viabilidade técnica da contratação, além de embasar o termo de referência ou o projeto básico; 
c.3) a não realização de levantamento de mercado para identificar a existência de potenciais fornecedores e eventuais restrições de oferta dos produtos; 
c.4) à presença de indícios de sobrepreço nos preços estimados para a contratação pretendida, em percentuais de acréscimo que oscilam entre 125% a 1.038% sobre os preços de itens equivalentes que estão registrados na ARP 494/2017, então vigente, cuja homologação havia ocorrido há pouco mais de dois meses quando da realização da estimativa de preços para o Pregão 48/2018;
c.5) às falhas nas estimativas de preços realizadas, como a utilização de itens não correspondentes a lentes oftalmológicas de três peças, a consideração de contratações efetuadas há mais de 180 dias, a desconsideração dos procedimentos para realização de pesquisa de preços previstos na IN-SEGES/MP 5/2014, a não realização de consultas ao Painel de Preços para determinados itens, consoante demonstrado pela unidade técnica; e
c.6) a possível ausência de competitividade, considerando o reduzido número de participantes: dos 69 itens licitados, para 14 não foram apresentadas propostas, para 21 houve apenas um proponente, para outros 5 houve única proposta com preços acima do estimado, para 6 itens dois proponentes e para os 23 restantes foram oferecidas três propostas;"
A conclusão da unidade técnica é de que não restaram justificados os seguintes fatos: falhas na realização da pesquisa de preços; indícios de sobrepreço na comparação entre os valores obtidos no pregão eletrônico e aqueles registrados na ARP 494/2017; ausência de competitividade no certame; e não realização dos estudos técnicos preliminares.
Assim, a proposta é de revogar a medida cautelar adotada, considerar a representação parcialmente procedente, bem como assinar prazo para que o Hupes promova a anulação do Pregão eletrônico 48/2018 e das atas dele decorrentes.
Considerando o impacto com a interrupção das aquisições, a sugestão é de determinar, caso haja necessidade de realizar aquisições emergenciais de lentes intraoculares antes da deflagração de novo processo licitatório, que somente as efetue em situações de urgência devidamente justificadas, com observância dos preços praticados no mercado, limitados, para os itens equivalentes, aos preços registrados na ARP 494/2017.
Além disso, a Selog sugere realizar a audiência dos Srs. Leonardo Augusto Kister de Toledo, Chefe do Setor de Farmácia, e Antônio Carlos Moreira Lemos, Superintendente do Complexo Hupes, em razão da elaboração da pesquisa de preços e da sua aprovação, uma vez que não foram atendidos os parâmetros fixados na IN-Seges/MP 5/2014, bem como da não realização dos estudos técnicos preliminares.
Manifesto-me em essência de acordo com a análise realizada, cujos fundamentos adoto como razões de decidir quando conexas ao entendimento ora exposto, sem prejuízo de promover ajuste no encaminhamento oferecido.
De fato, as manifestações não são hábeis a elidir integralmente as deficiências constatadas no procedimento.
O Complexo Hupes não se manifestou especificamente quanto à cada item da oitiva.
Quanto ao possível direcionamento do certame em relação aos itens 1 a 35, apresenta argumentos técnicos, com o objetivo de justificar a aquisição de lentes de três peças, salientando que a substituição por lentes em peça única não é viável, e afirma, sem especificar, que existe mais de um fabricante que comercializa o produto no Brasil. Encaminha, ainda, mensagens trocadas entre os membros da Comissão de Licitação que evidenciariam a retirada de expressões/especificações capazes de limitar desnecessariamente os objetos licitados.
Para a unidade técnica, tais mensagens não mencionam a necessidade de se fazer alteração no edital com esse propósito. No entanto, pondero que determinados trechos, a seguir transcritos (peça 65, p. 152 e 154) , indicam a intenção de aumentar o alcance do procedimento:
"Diâmetro 5.0 a 5, 4 a gente exclui as 2 melhores lentes de acrílico hidrofóbico do mercado com preço que dá para o hupes (ma60ac da alcon; e sensar AR40e da Abbot) , ambas tem 6,0mm de parte óptica."
"A óptica também não há porque a obrigatoriedade de ser biconvexa (eu colocaria apenas óptica com diâmetro de 6.0mm) , pois temos lentes equiconvexas e planoconvexas que atendem perfeitamente."
Ademais, observo que três empresas se sagraram vencedoras dos referidos itens: Novartis Biociências S/A (item 6) , Ophthalmos S/A (item 7) e Linha Médica Comércio Representação e Importação Ltda. (itens 8 a 35) , o que afasta, em princípio, o alegado direcionamento, mas não elide a ausência de competitividade, adiante explicitada.
As mensagens encaminhadas demonstram ainda que a sugestão de se adquirir as lentes de três peças partiu do Dr. Eduardo Marback, médico integrante da equipe de apoio da pregoeira (peça 65, p. 152) :
"Além disso, preferimos lentes em 3 peças pq são muito mais versáteis e apropriadas para ensino que as de peça única."
Em resposta à oitiva, o médico ofereceu esclarecimento técnico sobre a solicitação para aquisição de lentes intraoculares dobráveis exclusivamente em modelo de 3 peças, para o Serviço de Oftalmologia do HUPES (peça 65, p. 5-6) . 
De todo modo, não foram apresentadas justificativas para a não realização de estudos técnicos preliminares que pudessem assegurar a viabilidade técnica da contratação, além de embasar o termo de referência ou o projeto básico, bem como para a não realização de levantamento de mercado para identificar a existência de potenciais fornecedores e eventuais restrições de oferta dos produtos.
No que se refere aos preços dos produtos licitados, o hospital se limita a afirmar que o Pregão Eletrônico 83/2017 não serve como paradigma ao 48/2018, uma vez que possuem peculiaridades diversas, bem como que "houve estranhamento por parte dos membros da Comissão em relação aos valores ofertados pelos licitantes, indicando-os como proibitivos para aquisição pelo hospital. Por esse motivo, embora concluído o processo seletivo, não houve qualquer empenho pela Administração Pública".
As mensagens eletrônicas confirmam que o Dr. Eduardo Marback questionou os preços apresentados pelas licitantes, considerados "muito acima dos valores que o mercado pratica", e evidenciam a justificativa oferecida à época pelo Chefe da Unidade de Abastecimento Farmacêutico: "A média de preços se baseou em pesquisas que fizemos juntos aos fornecedores. Não localizamos à época da pesquisa melhores preços inclusive nem atas de registro de preço e não temos uma tabela como a CMED para medicamentos que nos ajude na avaliação destes valores. Este processo está em um ir e vir desde 2016. Entendo o apontamento do Sr mas nos sentimos em termos de Setor órfãos frente a esta aquisição de lentes que são materiais que não são nossa área de atuação" (peça 65, p. 165) .
Ocorre que a instrução da unidade técnica (peça 38, p. 14-17) , ao concluir pela ocorrência de indício de sobrepreço em percentuais de 125% a 1.038%, constatado pela comparação entre o Pregão SRP 83/2017 e o Pregão SRP 48/2018, relacionou expressamente os itens equivalentes nos dois certames realizados.  
Nada obstante, a resposta à oitiva não explicita quais seriam as aventadas diferenças entre os pregões, além de não contestar, ou explicar, a enorme elevação dos valores e as falhas nas estimativas de preços realizadas, como a utilização de itens não correspondentes a lentes oftalmológicas de três peças, a consideração de contratações efetuadas há mais de 180 dias, a desconsideração dos procedimentos para realização de pesquisa de preços previstos na IN-SEGES/MP 5/2014 e a não realização de consultas ao Painel de Preços para determinados itens.
Também não foram apresentadas pelo hospital justificativas acerca da ausência de competitividade. Ainda que afastado o direcionamento, restou patente o reduzido número de participantes: dos 69 itens licitados, para 14 não foram apresentadas propostas, para 21 houve apenas um proponente, para outros 5 houve única proposta com preços acima do estimado, para 6 itens dois proponentes e para os 23 restantes foram oferecidas três propostas.
As manifestações das empresas, da mesma forma, são inábeis a elidir as irregularidades que macularam o Pregão Eletrônico 48/2018 e as atas de registros de preços.
A Asli Comercial, que assinou a ARP 36/2019, para aquisição dos itens 45 a 64, argumenta que sua participação ocorreu quanto à oferta de lentes intraoculares constituídas por peças únicas. O objeto da reclamação, portanto, não a alcançaria, não podendo responder pelos alegados vícios a respeito da oferta de lentes de três peças (itens 1 a 35) .
Ocorre que, além do direcionamento alegado pela representante quanto aos itens 1 a 35, o aprofundamento da análise pela unidade técnica revelou outras irregularidades em relação aos demais itens, concernentes à indícios de sobrepreço, falhas nas estimativas de preços e ausência de competitividade.
Nesse ponto, a Asli Comercial afirma que a representante, Mediphacos, é fabricante dos produtos e é a única empresa no Brasil capaz de ofertar os preços dos itens com base na Ata de Registro de Preços 494/2017. Assim, não teria como concorrer em igualdade de condições. Além disso, a média de preços condicionada à referida ata importaria no direcionamento da licitação à fabricante.
Os argumentos não merecem prosperar. 
Consulta à ata do certame anterior, disponível no Comprasnet, Portal de Compras do Governo Federal, evidencia que, embora a Mediphacos tenha sido vencedora da maioria dos itens licitados, não foi a única, sendo possível inferir que, para determinados produtos, houve disputa de lances que contribuiu para o alcance dos preços registrados na ata. Para exemplificar, cito o item 88 da ARP 494/2017, cuja proposta inicial da Mediphacos foi de R$ 82,00 e, após a participação de outras empresas na fase de lances (Andes Comercial Ltda. e Oftalmandarino Comercio e Representações Ltda.) , o valor foi reduzido para R$ 30,00. Já o item 126 da ARP 494/2017 foi adjudicado para Oftalmandarino Comercio e Representações Ltda., pelo valor de R$ 59,00, depois de intensa disputa com as demais licitantes, inclusive com a Mediphacos, que ofereceu inicialmente R$ 167,50. Para o item 125 da ARP 494/2017, a ora representante sequer apresentou proposta. Tais constatações afastam a alegação de que apenas a Mediphacos poderia praticar os preços em questão.
Ademais, os preços registrados na ARP 494/2017 foram adotados como parâmetro porque a homologação do Pregão 83/2017 havia ocorrido apenas dois meses antes da realização da estimativa de preços para o Pregão 48/2018, na qual foram apontadas diversas falhas, entre as quais destaco a desconsideração dos procedimentos para realização de pesquisa de preços previstos na IN-SEGES/MP 5/2014 e a não realização de consultas ao Painel de Preços para determinados itens.
A Asli Comercial alega, ainda, que atuou em absoluta boa-fé e ofertou os preços registrados em ata, com base na média de preços fixada no edital. A afirmação não favorece a empresa. Ao contrário, indica que sua proposta não retrata os preços de mercado, mas sim os valores superestimados da estimativa. O Tribunal não admite essa forma de atuação, o que pode, inclusive, motivar a condenação solidária da empresa, caso concretizado o indevido pagamento, consoante exposto pelo Ministro Benjamin Zymler, no voto que acompanha o Acórdão 183/2019-TCU-Plenário:
"55.Nesse diapasão, cabe lembrar que a jurisprudência do TCU é remansosa no sentido de que os licitantes, sob risco de responderem por superfaturamento em solidariedade com os agentes públicos, têm a obrigação de oferecer preços que reflitam os paradigmas de mercado, ainda que os valores fixados pela administração no orçamento-base do certame se situem além daquele patamar. A título de exemplo, cito os Acórdão 1455/2018-TCU-Plenário, 1.959/2017-Plenário e 454/2014-Plenário.
56.A propósito do tema, colaciono a seguinte passagem no voto condutor do último aresto, de lavra do Ministro-Substituto Augusto Sherman:
'15.Ainda que o preço orçado pela administração esteja acima dos preços passíveis de serem praticados no mercado, têm as empresas liberdade para oferecerem propostas que sabem estar de acordo com os preços de mercado. Não devem as empresas tirar proveito de orçamentos superestimados, elaborados por órgãos públicos contratantes, haja vista incidir, no regime de contratação pública, regras próprias de Direito Público, mais rígidas, sujeitas a aferição de legalidade, legitimidade e economicidade por órgãos de controle interno ou externo da Administração Pública. Sem embargo, sua responsabilização solidária pelo dano resta sempre evidenciada quando, recebedora de pagamentos por serviços superfaturados, contribui de qualquer forma para o cometimento do dano, nos termos do § 2º do art. 16 da Lei 8.443/1992. Logo, não há como acolher as alegações de defesa da empresa beneficiária dos pagamentos reputados superfaturados.'"
Agrava a situação a constatação de que a Asli Comercial foi a única empresa a apresentar proposta para os itens 45 a 64 e que o melhor lance oferecido para cada produto correspondeu exatamente ao valor estimado no termo de referência anexo ao edital do Pregão 48/2018, evidenciando a completa ausência de competição.
A propósito, não procede a tentativa de diferenciar a ausência de competidores da ausência de competitividade: "os fornecedores de lentes de peça única são vários no país, e se não participaram, isto quer traduzir ausência de competidores, mas não ausência de competitividade. Esta última se caracterizaria pelo impedimento de participação por alguma forma de direcionamento do Edital".
A competitividade de um certame é aferida a partir do número de participantes. Assim, a ausência de competidores conduz à ausência de competitividade. Em determinadas situações, de fato, a falta de competitividade decorre de cláusulas restritivas, o que pode indicar o direcionamento da licitação. Todavia, independente das causas, o número reduzido de licitantes representa, por si só, ausência de competição.
No presente caso, a falta de competitividade revela-se mais grave diante das falhas nas estimativas de preços e dos indícios de sobrepreço, o que inviabiliza convalidar os atos administrativos firmados entre o Complexo HUPES e a Asli Comercial, conforme requerido.
A Novartis Biociências, vencedora do item 6, que assinou a ARP 38/2019, argumenta que a utilização das lentes de três peças justifica-se em casos complexos, bem como que os valores estimados e contratados em relação ao referido item mostram-se dentro dos padrões de mercado.
As alegações não merecem prosperar.
No que se refere às lentes de três peças, conforme ressaltado pela unidade técnica, não se questiona a possibilidade da aquisição, mas a ausência de realização de estudos técnicos preliminares que possam fundamentar a necessidade da contratação e o dimensionamento dos quantitativos estimados, como também os valores previstos.
Quanto aos preços, a empresa não apresenta documentação para comprovar que estaria de acordo com o mercado. Por óbvio que, em relação às lentes de três peças, não se deve comparar com os valores praticados na ARP 494/2017, eis que não licitados naquele certame. Por essa razão, a Selog promoveu o comparativo apenas dos itens equivalentes no Pregão SRP 83/2017 e no Pregão SRP 48/2018, não incluindo os itens 1 a 35 do segundo procedimento.
Em relação aos referidos produtos, apontou-se as deficiências da consulta realizada ao Painel de Preços, que incluiu resultados de aquisições de lentes para equipamentos multimídia e áudio visual; pesquisa de "lente de contato", não restando evidente que se tratasse de lente intraocular e do tipo três peças; bem como contratação efetuada há mais de 180 dias, o que invalida o cálculo da estimativa de preços efetivada.
Especificamente acerca do item 6, a Novartis Biociências, única participante, apresentou a proposta inicial no valor de R$ 650,00 e, posteriormente, lance de R$ 370,50, montante bem próximo ao estimado no edital (R$ 372,53) .
Também nesse caso, a competitividade restou prejudicada.
As empresas Linha Médica Com. Rep. e Importação Ltda. (ARP 37/2019) e Ophthalmos S/A (ARP 39/2019) não encaminharam manifestação em decorrência das oitivas.
Entendo que as deficiências constatadas demandam a anulação do certame e das atas de registro de preço dele decorrentes, em consonância com o proposto pela unidade técnica.
De forma a mitigar os efeitos da interrupção das aquisições, cabe renovar a ciência ao Complexo HUPES, expedida quando da adoção da medida cautelar, de que eventual aquisição emergencial de lentes intraoculares para cirurgia oftálmica em casos de urgência devidamente justificados, nos termos do art. 26 da Lei 8.666/1993, deve observar os preços praticados no mercado. Deixo apenas de limitar as aquisições aos preços registrados na ARP 494/2017, como sugerido pela Selog. Considerando o tempo decorrido e o fim da vigência da referida ata em 3/4/2019, mais apropriado que se promova pesquisa de preços com estrita observância da IN-Seges/MP 5/2014.
De todo modo, não foram realizadas aquisições por intermédio das atas e não houve registro de adesões de outros órgãos/entidades, conforme informado pelo Complexo Hupes, afastando a ocorrência de prejuízo ao erário. 
Diante disso, pondero escusada a realização das audiências sugeridas, para apresentação de razões de justificativa acerca da elaboração da pesquisa de preços e da sua aprovação, sem o atendimento aos critérios estabelecidos na IN-Seges/MP 5/2014 e sem a realização dos estudos técnicos preliminares.
Nada obstante as falhas, levo em consideração que a Unidade de Abastecimento Farmacêutico não foi completamente omissa. O processo contém as pesquisas realizadas no Painel de Preços para parte dos itens, cotação junto a fornecedores e planilha de apuração para estabelecimento de preço médio. Há, ainda, o registro dos itens para os quais não se localizou atas vigentes no Comprasnet e o número de cotação considerada para cada um (peça 23, p. 232) .
Ademais, as mensagens trocadas entre o Chefe da Unidade de Abastecimento Farmacêutico e o médico integrante da equipe de apoio da pregoeira (peça 65, p. 151-165) evidenciam as dificuldades enfrentadas pelo setor e os questionamentos quanto aos preços apresentados, consoante trechos reproduzidos a seguir:
"O Sr. poderia passar uma especificação que atenda melhor por favor?
 (...) 
Aguardamos ajuda e retorno. Desculpe a insistência, mas esta parte de material médico não tenho muito conhecimento"
"Me causou estranheza apenas os preços de todos os itens, muito acima dos valores que o mercado pratica."
"A média de preços se baseou em pesquisas que fizemos juntos aos fornecedores. Não localizamos a época da pesquisa melhores preços inclusive nem atas de registro de preço e não temos uma tabela como a CMED para medicamentos que nos ajude na avaliação destes valores. Este processo está em um ir e vir desde 2016. Entendo o apontamento do Sr. mas nos sentimos em termos de Setor órfãos frente a esta aquisição de lentes que são materiais que não são nossa área de atuação."
Considero tais ponderações como atenuantes à conduta dos responsáveis pelo Pregão 48/2018, sendo suficiente, neste caso concreto, a expedição de ciências ao hospital de modo a evitar a repetição das ocorrências.
Por fim, deixo de acompanhar, também, a proposta de revogação da medida cautelar adotada. Não é caso de revogá-la, mas de confirmá-la, em definitivo. Além do mais, sua manutenção tem o condão de deixar clara a todos os interessados a permanência de seus efeitos até o trânsito em julgado da deliberação que proponho nesta assentada, se acolhida por este Plenário, ou até nova decisão do TCU acerca da matéria.
	
	Ante o exposto, acolhendo em essência o parecer da unidade técnica, com as ressalvas ora registradas, manifesto-me por que o Tribunal aprove o acórdão que ora submeto à deliberação deste Colegiado.
TCU, Sala das Sessões Ministro Luciano Brandão Alves de Souza, em 11 de setembro de 2019.
AUGUSTO SHERMAN CAVALCANTI 
Relator